---
title: "Estadística 2. EST-145"
subtitle: "Ejercicios propuestos"
author: "Alvaro Chirino"
date: "I-2021"
output: 
  pdf_document:
    number_sections: TRUE
---

```{r setup, include=FALSE}
knitr::opts_chunk$set(echo = TRUE)
```

# Distribuciones bivariadas

## Ejercicio 1

Sea $f(x,y)=1/4$, para $-1 \leq x \leq 1$ y $-1 \leq y \leq 1$

  * Verificar que $f$ es una función de densidad valida
  * Encontrar la marginal de $X$
  * Encontrar la densidad condicional de $Y$ dado $X=x$
  * Encontrar $E[Y|X=x]$
  
## Ejercicio 2

Sea $f(x,y)=x+y$, para $0 \leq x \leq 1$ y $0 \leq y \leq 1$

  * Verificar que $f$ es una función de densidad valida
  * Encontrar la marginal de $X$
  * Encontrar $E[X]$, $V(X)$, $E[XY]$ y $corr(X,Y)$
  * Encontrar la densidad condicional de $Y$ dado $X=x$
  * Encontrar $E[Y|X=x]$

## Ejercicio 3

Sea, 
$$f(x,y)=\frac{2}{(1+x+y)^3}$$
Para $X \geq 0$ y $y \geq 0$

  * Verificar que $f$ es una función de densidad valida
  * Encontrar la marginal de $X$
  * Encontrar $E[X]$, $V(X)$, $E[XY]$ y $corr(X,Y)$
  * Encontrar la densidad condicional de $Y$ dado $X=x$
  * Encontrar $E[Y|X=x]$

# Distribuciones Muestrales 

## Ejercicio 1

```{r,echo=F}
set.seed(1822)
n1<-round(runif(1,5,30))
n2<-round(runif(1,5,30))
b<-round(runif(1,1,5),2)
```

Si $\hat{S_1}^2$ y $\hat{S_2}^2$ representan las varianzas de muestras aleatorias independientes de tamaños $n_1=$ `r n1` y $n_2=$ `r n2`, tomadas de poblaciones normales con varianzas iguales, calcule: $P( \hat{S_1}^2 / \hat{S_2}^2<$ `r b`)

## Ejercicio 2

```{r,echo=F}
set.seed(1822)
mu<-round(runif(1,5,15),2)
sigma<-round(runif(1,5,15),2)
n<-round(runif(1,40,70))
b<-round(runif(1,7,15),2)
```

La cantidad de tiempo que le toma al cajero de un banco con servicio en el automóvil atender a un cliente es una variable aleatoria con una media $\mu=$ `r mu` minutos y una desviación estándar $\sigma=$ `r sigma` minutos. Si se observa una muestra aleatoria de `r n` clientes, calcule la probabilidad de que el tiempo medio que el cliente pasa en la ventanilla del cajero sea más de `r b` minutos;

## Ejercicio 3

```{r,echo=F}
set.seed(1822)
u1<-round(runif(1,60,80),2)
u2<-round(runif(1,25,50),2)
s1<-round(runif(1,5,15),2)
s2<-round(runif(1,5,12),2)
n1<-round(runif(1,40,70))
n2<-round(runif(1,40,70)) 
b<-u1-u2+round(runif(1,-2,2),1)
z<-(b-(u1-u2))/sqrt(s1^2/n1+s2^2/n2)
```

La distribución de alturas de cierta raza de perros terrier tiene una media de `r u1` centímetros y una desviación estándar de `r s1` centímetros; en tanto que la distribución de alturas de cierta raza de poodles tiene una media de `r u2` centímetros con una desviación estándar de `r s2` centímetros. Calcule la probabilidad de que la media muestral de una muestra aleatoria de alturas de `r n1` terriers exceda la media muestral para una muestra aleatoria de alturas de `r n2` poodles a lo sumo `r b` centímetros.